臺灣高等法院民事判決
111年度上字第224號
上  訴  人   江麟    
被  上訴人   詹孟龍  
上列當事人間請求確認處分書無效等事件，上訴人對於中華民國
111年1月12日臺灣新北地方法院110年度訴字第1904號第一審判
決提起上訴，並為訴之追加，本院於111年5月4日言詞辯論終結
，判決如下：
    主      文
上訴及追加之訴駁回。
第二審訴訟費用（含追加之訴部分）由上訴人負擔。
    事實及理由
壹、程序方面：
按第二審為訴之變更追加，非經他造同意，不得為之，但擴張
  或減縮應受判決事項之聲明者，不在此限，民事訴訟法第446
  條第1項、第255條第1項第3款定有明文。又按不變更訴訟標的
  ，而補充或更正事實上或法律上之陳述者，非為訴之變更或追
  加，亦為同法第256條所明訂。經查，上訴人於原審聲明為：㈠
  確認被上訴人作成之民國99年4月19日99年度板院民公龍證字
  第000062號處分書（下稱系爭處分書，見原審卷第83頁）之更
  正處分無效。㈡確認系爭處分書被上訴人更正理由「稅單誤寫
  」不存在、「發現契約地址與提交證物不符」有登載不實情事
  。㈢確認99年度板院民公龍字第100362號公證書（下稱系爭公
  證書，見原審卷第69至70頁）第3頁「上訴人與關係人許郁雯
  （下逕稱其名）簽名後提交予被上訴人公證請求書（見原審卷
  第68頁）內容『請求人出示之證明文件欄』下行空白處撰寫文字
  ：『本件係由陳信嘉先買後指定由許's為登記名義人，再租給
  江'r』；並非公證時，上訴人、許郁雯及被上訴人所撰寫，此
  部為事後變造，不生公證效力。㈣確認「基隆市○○區○○路000巷
  00號之2」（下稱B屋）於系爭公證書不存在，上訴人與許郁雯
  請求被上訴人公證之租賃關係，亦不存在執行名義。㈤確認系
  爭B屋並非上訴人與許郁雯所約定請求公證之標的；被上訴人
  將其與公證書契約址逕自更換，已非上訴人公證原意，請求法
  院撤銷系爭公證書。㈥被上訴人應給付上訴人新臺幣（下同）5
  25萬7,500元。原審判決上訴人敗訴後，上訴人提起上訴後，
  嗣於本院聲明：㈠原判決廢棄。㈡確認被上訴人系爭處分書之更
  正處分無效。㈢確認系爭請求公證書係變造。㈣請求撤銷或廢棄
  系爭請求公證書。㈤請求撤銷或廢棄系爭公證書。㈥被上訴人應
  給付上訴人525萬7,500元。並就上訴聲明第㈡項追加備位聲明
  ：確認系爭處分更正理由不存在（見本院卷第77至78頁），經
  核就上訴聲明部分為更正法律上之陳述，追加備位聲明部分則
  屬追加應受判決事項之聲明，依上開規定，均應予准許。
被上訴人經合法通知未於言詞辯論期日到場，核無民事訴訟法
  第386條所列各款情形，爰依上訴人之聲請，由其一造辯論而
  為判決。
貳、實體方面：　
上訴人主張：被上訴人為臺灣新北地方法院（原臺灣板橋地方
  法院）所屬民間公證人，明知其所製系爭公證書所載契約標的
  「基隆市○○區○○○路00巷000號」（下稱A屋），並無誤寫，竟
  於99年4月19日作成系爭處分書，將該公證書契約標的不實更
  正為B屋，系爭處分書之更正處分應屬無效。又系爭請求書「
  請求人出示之證明文件欄」下行空白處撰寫文字「本件係由陳
  信嘉先買後指定由許's為登記名義人，再租給江'r」；並非伊
  、許郁雯公證時所撰寫，而係事後變造，爰先位依公證法施行
  細則第47條、民事訴訟法第247條規定，備位依行政訴訟法第6
  條規定請求確認系爭處分書之更正處分無效及系爭請求書變造
  ，並依公證法第126條規定，請求撤銷或廢棄系爭公證書及系
  爭請求書。被上訴人就公證事務之處理顯有程序上之重大違誤
  ，違反民間公證人之法定職責與義務，侵害伊之公證權，依民
  法第179條規定，請求被上訴人返還上訴人請求公證時所繳納
  之公證費用1,500元，並依民法第184條第1項前段、第195條、
  第213條、第216條、第18條、第19條規定，請求被上訴人給付
  262萬8,000元，另依公證法第68條第1項、第3項及第5項之規
  定，請求被上訴人給付262萬8,000元，共525萬7,500元。原審
  為上訴人敗訴之判決，上訴人聲明不服，提起上訴，上訴及追
  加聲明如上開所述。
被上訴人未於本院審理時到場，惟之前陳述以：系爭公證書就
  契約標的A屋係誤植，伊乃依公證法更正為B屋，並無違誤，亦
  未違背公證人之法定職責與義務，上訴人並無確認利益，亦未
  受有損害等語，資為抗辯。答辯聲明：上訴及追加之訴均駁回
  。
就上訴人訴請確認部分：
  ㈠按確認法律關係之訴，非原告有即受確認判決之法律上利益
    者，不得提起之；確認證書真偽或為法律關係基礎事實存否
    之訴，亦同。前項確認法律關係基礎事實存否之訴，以原告
    不能提起他訴訟者為限，民事訴訟法第247條定有明文。是
    確認之訴，僅止於確認「法律關係」或「法律關係基礎事實
    」之存否，或確認「證書真偽」而已；且須以「原告有即受
    確認判決之法律上利益者」為限甚明。所謂「確認證書之真
    偽」，即確認證書是否為作成名義人作成之事實。惟按確認
    證書真偽之訴，除須該證書係證明一定法律關係之文書外，
    並須該證書是否由作成名義人作成有不明確之情形，始得提
    起（最高法院86年度台上字第2906號判決意旨參照）。又確
    認證書真偽之訴，其標的應限於證明某法律關係存在之證書
    ，無論偽造或變造，皆應以證明法律關係之存在為其請求確
    認之前提。如該證書非證明某法律關係存在者，自不許當事
    人任意提起確認證書真偽之訴（最高法院84年度台上字第98
    2號判決意旨參照）。又所謂「即受確認判決之法律上利益
    」，須因法律關係或法律關係基礎事實之存否不明確，致原
    告在私法上之地位有受侵害之危險，此項危險得以對於被告
    之確認判決除去之者，始為存在（最高法院27年度上字第31
    6號判決先例意旨參照）。
　㈡查本件上訴人先位依民事訴訟法第247條規定，請求確認系爭
    處分書之更正處分無效，及備位請求確認更正理由不存在部
    分，均非確認法律關係，亦非確認法律關係之基礎事實，更
    與證書真偽（即是否為作成名義人所製作）無涉，於法未合
    。又上訴人先位依民事訴訟法第247條規定，請求確認系爭
    請求書變造部分，上訴人係謂請求確認系爭請求書「請求人
    出示之證明文件欄」下行空白處文字「本件係由陳信嘉先買
    後指定由許's為登記名義人，再租給江'r」是否是公證時所
    書寫，然系爭請求書並非證明法律關係存在之文書，且未就
    系爭請求書作成名義人為爭執，揆諸上開最高法院判決意旨
    ，自不得作為確認之訴之標的。依上說明，上訴人依民事訴
    訟法第247條規定，請求確認系爭處分書之更正處分無效、
    更正理由不存在及系爭請求書係變造，均非適法。
  ㈢次按債權人就公證書記載之他人債權認為有虛偽，得代位債
    務人提起確認債權不存在之訴。前項確認之訴繫屬後，強制
    執行程序開始者，得變更為代位債務人提起異議之訴，並得
    依本法第13條第3項但書之規定以裁定停止執行。強制執行
    程序開始後，第三人代位債務人提起異議之訴時，亦同，公
    證法施行細則第47條定有明文。查，系爭公證書所記載之內
    容為許郁雯對上訴人之租金債權、違約金債權，並非第三人
    之債權，上訴人自無從代位第三人提起確認之訴，則上訴人
    依公證法施行細則第47條規定，請求確認系爭處分書之更正
    處分無效及系爭請求書係變造，亦非可採。
　㈣又公證事件，除本法另有規定外，準用非訟事件法之規定，
    非訟事件法未規定者，準用民事訴訟法之規定，公證法第21
    條分別定有明文。其立法理由為：「按公證性質上屬於非訟
    事件，其程序除本法有明文規定者（如：第6條有關管轄之
    規定）外，一般非訟事件法及民事訴訟法之規定，與公證事
    件性質相近者，例如關於當事人能力、送達、期日、期間…
    等，應均在準用之列。為求周延，爰參考商務仲裁條例第35
    條之例，增設本條，明定公證事件除本法另有規定外，得依
    序準用非訟事件法及民事訴訟法之規定。」，可知立法者將
    公證事件所生之爭執審判權劃歸民事法院處理，則上訴人依
    行政訴訟法第6條規定，請求確認系爭處分書之更正處分無
    效及系爭請求書係變造，或請求本院將本件移送行政法院云
    云，均非可採。
就上訴人請求撤銷或廢棄部分：
  按公證人已著手執行職務後，因請求人之請求停止其職務之執
  行，或因可歸責於請求人或到場人之事由致不能完成職務之執
  行者，依本法所定之費用額，收取1/2但最高不得超過5,000元
  ，公證法第126條定有明文。該條乃規定公證人對於當事人請
  求公、認證之事項，已著手職務之執行後，若因請求人請求停
  止職務之執行，或因可歸責於請求人或到場人之事由致不能完
  成職務之執行者，自仍應令請求人負擔部分費用，並非撤銷訴
  權之依據。是上訴人依公證法第126條規定，請求撤銷或廢棄
  系爭處分書及系爭請求書云云，委無足取。
就上訴人請求賠償部分：
　㈠按無法律上之原因而受利益，致他人受損害者，應返還其利
    益，民法第179條前段定有明文。又主張不當得利請求權存
    在之當事人，對於不當得利請求權之成立，應負舉證責任，
    即應證明他方係無法律上之原因而受利益，致其受有損害。
    如受利益人係因給付而得利時，所謂無法律上之原因，係指
    給付欠缺給付之目的。故主張該項不當得利請求權存在之當
    事人，應舉證證明該給付欠缺給付之目的（最高法院103年
    度台上字第2198號判決意旨參照）。上訴人主張被上訴人以
    系爭處分書使其所持系爭公證書淪為無效之文書，依不當得
    利法律關係請求被上訴人返還公證費用1,500元云云，惟該
    公證費用1,500元，乃被上訴人作成系爭公證書所收取之對
    價，並非無法律上之原因，故上訴人此部分主張並無理由。
　㈡公證法第68條第1項、第3項、第5項規定：「民間之公證人因
    故意違反職務上之義務，致他人之權利受損害者，負賠償責
    任」；「前2項之規定，於第42條第1項之民間之公證人代理
    人準用之」；「民間之公證人之助理人或其他使用人，於辦
    理有關公證事務之行為有故意或過失時，民間之公證人應與
    自己之故意或過失，負同一責任」。查，被上訴人作成系爭
    處分書後，上訴人以公證時未有稅單，系爭公證書並無誤寫
    之情形，系爭處分書有所違誤為由，向原法院提出異議，經
    原法院認定依許郁雯於公證時所提出基隆市稅捐稽徵局信義
    分局98年契稅繳款書、不動產買賣契約書所在，不動產係坐
    落於基隆市○○區○○里○○路000巷0000號，與租賃契約第1條房
    屋所在地標的及使用範圍約定：「基隆市○○區○○里00鄰○○○
    路00巷000號」明顯不符，足徵系爭公證書就房屋所在地之
    記載顯有誤寫之情形，被上訴人依公證法第59條第1項規定
    ，作成系爭處分書予以更正，自屬有據，遂駁回上訴人異議
    在案，有原法院105年度聲字第287號裁定附卷可稽（見原審
    卷第45至49頁），顯見被上訴人作成系爭處分書，並無不法
    。此外，上訴人並未舉證證明被上訴人有何故意違反職務上
    之義務而作成系爭處分書，則其依上開規定請求被上訴人賠
    償262萬8,000元，即乏所據。
　㈢又按因故意或過失，不法侵害他人之權利者，負損害賠償責
    任，民法第184條第1項固有明文。惟侵權行為損害賠償之請
    求，除須有實際損害之發生及責任原因之事實外，尚須其間
    有因果關係之存在；即侵權行為損害賠償之債，須損害之發
    生與加害人之故意或過失加害行為間有相當因果關係，始能
    成立；是侵權行為賠償損害之訴訟，原告須先就上述成立要
    件為相當之證明，始能謂其請求權存在。被上訴人依公證法
    之規定作成系爭處分書之行為，既無不法，上訴人主張被上
    訴人不實製作系爭處分書、未依法送達於其等行為侵害異議
    權，並造成其受有非財產上損害云云，即屬無稽。上訴人此
    部分之請求，亦非有據。
綜上所述，上訴人依公證法施行細則第47條、民事訴訟法第247
  條、行政訴訟法第6條、公證法第126條、第68條第1項、第3項
  及第5項、民法第179條、第184條第1項前段、第195條、第213
  條、第216條、第18條、第19條規定，請求：㈠確認被上訴人系
  爭處分書之更正處分無效。㈡確認系爭請求公證書係變造。㈢請
  求撤銷或廢棄系爭請求公證書。㈣請求撤銷或廢棄系爭公證書
  。㈤被上訴人應給付上訴人525萬7,500元，均為無理由，應予
  駁回。從而，原審所為上訴人敗訴之判決，並無不合。上訴意
  旨指摘原判決不當，求予廢棄改判，為無理由，應駁回其上訴
  。另上訴人追加請求確認系爭處分更正理由不存在部分，亦為
  無理由，併予駁回。
本件事證已臻明確，兩造其餘之攻擊或防禦方法及所用之證據
  （上訴人已陳明其請求權基礎，以言詞辯論期日為準，其餘不
  再主張，見本院卷第78頁），經本院斟酌後，認為均不足以影
  響本判決之結果，爰不逐一論列，附此敘明。
據上論結，本件上訴及追加之訴均為無理由，判決如主文。
中　　華　　民　　國　　111 　年　　6 　　月　　8 　　日
                  民事第五庭    
                      審判長法  官  賴劍毅
                            法  官  洪純莉
                            法  官  陳君鳳
正本係照原本作成。
如不服本判決，應於收受送達後20日內向本院提出上訴書狀，其
未表明上訴理由者，應於提出上訴後20日內向本院補提理由書狀
（均須按他造當事人之人數附繕本）上訴時應提出委任律師或具
有律師資格之人之委任狀；委任有律師資格者，另應附具律師資
格證書及釋明委任人與受任人有民事訴訟法第466條之1第1項但
書或第2項所定關係之釋明文書影本。如委任律師提起上訴者，
應一併繳納上訴審裁判費。
中　　華　　民　　國　　111 　年　　6 　　月　　14　　日

  　　　　　　　　　　　　　書記官  簡維萍